【裁判字號】    97,上訴,3403
【裁判日期】    971023
【裁判案由】    殺人未遂
【裁判全文】
臺灣高等法院刑事判決                97年度上訴字第3403號
上  訴  人  臺灣板橋地方法院檢察署檢察官
被      告  乙○○
                      號
指定辯護人  本院公設辯護人王永炫
上列上訴人因被告殺人未遂案件，不服臺灣板橋地方法院97年度
訴字第983 號，中華民國97年6 月10日第一審判決（起訴案號：
臺灣板橋地方法院檢察署97年度調偵字第39號），提起上訴，本
院判決如下：
    主  文
上訴駁回。
    理  由
一、公訴意旨略以：被告乙○○於民國九十六年六月二十四日凌
    晨四時許，在臺北縣中和市○○路三０五巷五弄七號一樓之
    宿舍，與同事兼室友甲○○、吳德仁飲酒後各自回房休息，
    詎乙○○不滿甲○○酒後敲打其之房門欲向其借錢之行為，
    雙方因而發生爭執，乙○○竟基於殺人之犯意，持該處掃把
    、椅腳、木棍等物毆打甲○○之身體、手部，並徒手毆打甲
    ○○之臉部、以腳踹踢甲○○之腹部，俟乙○○見甲○○不
    敵而倒地不起，始為罷手，甲○○因而受有後腹腔出血、左
    前臂骨折、前額撕裂傷等傷害。因認被告乙○○涉有刑法第
    二百七十一條第二項、第一項之殺人未遂罪嫌。
二、按事實之認定，應憑證據，如未能發現相當證據，或證據不
    足以證明，自不能以推測或擬制之方法，以為裁判基礎，最
    高法院四十年台上字第八六號判例可資參照。次按殺人未遂
    與傷害之區別，應以有無殺意為斷，其受傷之多寡，及是否
    為致命部位，有時雖可藉為認定有無殺意之心證，究不能據
    為絕對標準。亦即殺人罪之成立，須具有使人生命喪失之故
    意與實施殺害之行為，故殺人與傷害之區別，當以下手殺害
    之時是否明知或預見足以致人於死為斷。至被害人受傷部位
    如何，犯人所用兇器如何，雖可供認定事實之資料，究不能
    為殺人之絕對標準。是不能僅因被害人受傷之位置係屬人體
    要害，即認定加害人自始即有殺害被害人之犯意（最高法院
    四十七年度台上字第一一五七號、五十二年度台上字第九三
    號、九十四年度台上字第六八五七號等判決均同此見解）。
三、本件公訴人認被告涉有上揭殺人未遂之罪嫌，無非依被告之
    供述，告訴人甲○○之指證、證人吳德仁之證詞，及財團法
    人佛教慈濟綜合醫院台北分院（下稱慈濟醫院）診斷證明書
    、病危通知單等件，為其主要論據。
四、訊據被告固坦承於上揭時地，有持木棒打傷甲○○之事實，
    惟堅詞否認有被訴殺人未遂之犯行，辯稱：案發當天是因甲
    ○○來撞門並跟伊借錢，二人就打起來，警察來處理之後，
    甲○○還在那邊亂，伊很生氣才動手打他，但並沒有要置他
    於死的意思，當時也沒有想到甲○○的傷勢會這麼嚴重等語
    。
五、經查：
(一)被告於公訴意旨所指之時、地，與同事甲○○、吳德仁一同
    飲酒後，甲○○於同日凌晨四時許，酒後敲打房門向被告借
    錢，雙方因而發生口角爭執，被告持該處木棒毆打甲○○之
    身體、手部，並徒手毆打甲○○之臉部，以腳踹踢甲○○之
    腹部，致甲○○因而受有後腹腔出血、左前臂骨折、前額撕
    裂傷之事實，業據被告供承不諱，核與證人即告訴人甲○○
    於偵查及原審中證述及證人吳德仁於警詢、偵查中證述之情
    節大致相符（檢察官、被告及辯護人對於上開證人甲○○偵
    查中證述、證人吳德仁警詢、偵查中證述之證據能力均無意
    見，本院審酌各證據方法作成時之情況，認為並無不適當之
    情事，依刑事訴訟法第一百五十九條之五規定，均得作為證
    據），並有慈濟醫院診斷證明書在卷可稽，且有木棒扣案可
    資佐證，自屬實在。
(二)告訴人甲○○遭被告毆打而受有後腹腔出血、左前臂骨折、
    前額撕裂傷，業如前述，但此受傷之結果，僅屬犯罪後之客
    觀狀態，此究係「傷害」或「殺人未遂」之犯罪結果，在法
    律上各有不同之評價，是本案應審究被告行為時主觀上係基
    於何種犯罪故意。被告於偵查及原審、本院審理中，均僅供
    承傷害甲○○之犯行，並稱：案發當天是因甲○○來撞門並
    跟伊借錢，所以二人就打起來，警察來處理之後，甲○○還
    在那邊亂，伊很生氣才動手打他，伊當時只是單純與甲○○
    打架，並不是出於殺人之犯意，沒有想到後果會那麼嚴重等
    語。而告訴人甲○○於偵查時證稱：當天凌晨二時許，伊要
    跟吳德仁借一百元，吳德仁說他沒有錢，叫伊跟乙○○借，
    伊就去敲他的房門，乙○○就拿木棍出來打伊，伊才跟他打
    起來，後來警察有來處理，警察看沒事就回去，伊就回房睡
    覺，隔沒多久，乙○○拿棍子及其他東西進來伊的房間打伊
    ，打得伊無法反抗而受傷；伊不知道也不確定乙○○是基於
    什麼動機、犯意傷害伊，但他當時不斷拿東西打伊，把伊打
    得很慘，伊叫他不要打，他還是一直打，一直打到伊爬不起
    來，他才停止，把伊打得很慘，受傷很嚴重，差點救不回來
    等語；又於原審審理中證稱：當天我們一起喝完酒，伊有事
    要進被告房間，有敲他的門，結果他出來就發生衝突打起來
    ，警察有過來處理，處理完就沒事，警察就走了，後來伊就
    回房間睡覺，被告突然跑到伊房間，伊被打醒，叫他不要出
    手那麼重，他把伊打完後，伊昏倒在房間裡，被告就跑了；
    被告當時打伊頭部、手部、腹部，並罵粗話而已；我們宿舍
    都有鎖門，但大家都沒有鑰匙，伊進去要敲門會比較大聲，
    被告曾經為此跟伊吵架，但伊事後有跟他道歉，此外沒有其
    他糾紛，也無金錢的糾紛等語；證人吳德仁於警詢、偵查中
    均證稱：甲○○當天係因酒後向被告借錢遭拒絕，而與被告
    互毆，但其二人是公司同事，彼此間並沒有仇恨等語。依上
    開被告及告訴人甲○○、證人吳德仁之供證情節，被告係因
    甲○○酒後向其借錢遭拒，並撞房門鬧事，其二人始發生衝
    突進而互毆，且被告與甲○○係同住在上址宿舍之同事，雙
    方發生互毆前甚且在宿舍一起飲酒，可認被告與甲○○間並
    無仇恨。再觀之被告用以毆傷甲○○時所用之木棒及其他扣
    案之掃把、椅腳，均非屬於尖銳金屬器物，衡情被告應無殺
    害甲○○之動機，若謂被告因甲○○上開酒後借錢之糾紛，
    即萌生殺害甲○○致死犯意，自屬率斷。又依甲○○於原審
    審理中所言之被告打完後，其昏倒在房間裡，被告就跑了之
    情節，被告當時並無接續再為其他之攻擊行為，顯然教訓意
    味濃厚，並已知所節制，則被告下手時有無殺死甲○○之犯
    意，亦非無疑，是被告應僅具有普通傷害之故意，尚難遽認
    有何殺人之犯意。
(三)至告訴人甲○○於九十六年六月二十四日經證人吳德仁送往
    慈濟醫院急診後，甲○○固因病情危急，有生命危險，經該
    醫院發出病危通知，且原審依職權向慈濟醫院查詢甲○○受
    傷之情形，該醫院亦函覆謂：病人於九十六年六月二十四日
    早上五時三十分到院急診，呈休克狀態，血壓之收縮壓為四
    十三ｍｍＨｇ，舒張壓為三十二ｍｍＨｇ，意識混淆，經緊
    急處置及檢查為內出血，安排緊急手術治療，若沒及時治療
    將危及生命等情，分別有該醫院之病危通知單、九十七年五
    月十九日慈新醫文字第九七０五三九號函暨所附病情說明書
    、病歷資料各一份在卷可稽。但依被告與甲○○上開衝突發
    生之原因及經過，被告當時係基於教訓而傷害甲○○之意；
    且徵之證人吳德仁於警詢時復證稱被告於案發後之同日晚間
    十一時三十分許打電話向伊詢問甲○○的傷勢等語，足認被
    告於毆傷甲○○後亦有主動關心並了解甲○○之受傷情形，
    益徵被告前揭毆傷證人甲○○之行為，不過係基於教訓之目
    的，要無致其於死地之意。是被告供稱其打傷甲○○當時並
    沒有要置他於死之意思，也沒有想到會造成甲○○傷勢這麼
    嚴重一語，應堪採信。雖甲○○遭被告毆傷後送醫時因腹腔
    出血，若沒及時治療將危及生命等情，但在無其他積極證據
    佐證下，尚難認被告當時確有剝奪甲○○生命之殺人犯意，
    自不得遽論以殺人未遂罪刑，其行為僅構成刑法第二百七十
    七條第一項之傷害罪，公訴意旨漏未斟酌上情，認被告攻擊
    甲○○並致其受傷一節涉有殺人未遂罪嫌，自有未洽。
六、再按告訴乃論之罪，告訴人於第一審辯論終結前得撤回其告
    訴；又未經告訴或告訴經撤回者，應諭知不受理之判決，刑
    事訴訟法第二百三十八條第一項、第三百零三條第三款分別
    定有明文。本件被告毆打告訴人甲○○之行為，係涉犯刑法
    第二百七十七條第一項之傷害罪，已如前述，依同法第二百
    八十七條前段之規定，須告訴乃論。茲據告訴人甲○○於原
    審辯論終結前以雙方已達成和解為由，具狀撤回其告訴，有
    撤回刑事告訴狀一紙在卷可稽，揆諸前開說明，原審因之為
    不受理之諭知，自無不合。
七、檢察官上訴意旨雖以：被告於起訴書所載之案發時地，因細
    故與告訴人發生口角，繼而持目棍及掃把等物，重擊告訴人
    之身體各處，並以腳踹踢告訴人之腹部，至告訴人流血且倒
    地不起後，始罷手，並未為任何救助之手段，棄告訴人於不
    顧，即逕自離去，幸經室友吳德仁見狀，報警處理，並將告
    訴人送醫等事實，業經告訴人指訴歷歷，以及證人吳德仁於
    偵查中證述無訛，並經被告自承在卷而堪以認定。告訴人送
    往慈濟醫院急救後，發現告訴人因腹部鈍傷導致後腹腔出血
    及左前臂骨折、前額撕裂傷等傷害住入加護病房，並為醫院
    發出病危通知等事實，有慈濟醫院之診斷證明書及病危通知
    書在卷可稽，足徵被告當時攻擊告訴人腹部之力道必然甚猛
    ，始能導致此命危之結果甚明。按胸腹部為人體要害之處，
    若以重力擊之，足以奪人生命，此為一般之常識，亦應為被
    告所能預見之事實，被告竟仍於告訴人顯然居於弱勢之情況
    下，不顧後果，連續以腳猛力踹踢其腹部，又於見被告流血
    且倒地不起時，率而離去現場，而不施以救助，顯見被告當
    時主觀上，對於告訴人縱使發生死亡之結果，亦容任其發生
    ，而具有殺人之間接故意甚明。幸而告訴人及時為他人發現
    ，並於送醫後救助得宜，始倖免於死。又告訴人目前雖已出
    院，且與被告達成和解，惟此事後之事實，雖得為法院審酌
    被告刑責之因素，卻無解於被告構成殺人未遂罪之成立，被
    告涉犯成立殺人未遂罪，罪證明確，請依法為有罪之判決等
    語。
八、惟告訴人甲○○於原審及證人吳德仁於偵查中均證稱被告於
    毆打告訴人之前曾因借錢一事起衝突，經鄰居報警，警察有
    來處理過，看沒事就回去等情，則被告是否膽敢於警察甫前
    來處理其間之糾紛後，隨萌生殺人之動機及犯意而不怕立即
    被警查獲此殺人之重罪，不無疑問。且告訴人之母林利滿金
    於警訊時亦稱：被告至醫院找伊，有向伊親口說「很抱歉，
    我也不知道事情會發生這麼嚴重」等語（見偵查卷第七頁）
    ，足認被告應無致甲○○於死之意，僅係出於教訓之意但出
    手過重。是檢察官上訴所載上訴理由經本院逐一剖析，參互
    審酌，仍無從獲得被告係犯殺人未遂罪之心證，均如前述。
    上訴意旨並未再行提出適合於證明被告涉犯殺人未遂之積極
    證據，及說明其證據方法與待證事實之關係，仍執前詞，指
    摘原判決不當，難認有理由，應予駁回。
據上論斷，應依刑事訴訟法第三百六十八條，判決如主文。
本案經檢察官陳大偉到庭執行職務。
中    華    民    國    97    年    10    月    23    日
            刑事第十五庭  審判長法  官  吳昭瑩
                                法  官  蘇隆惠
                                法  官  李正紀
以上正本證明與原本無異。
如不服本判決，應於收受送達後十日內向本院提出上訴書狀，其
未敘述上訴之理由者並得於提起上訴後十日內向本院補提理由書
（均須按他造當事人之人數附繕本）。
                                書記官  鄭信昱
中    華    民    國    97    年    10    月    23    日


司法院資訊處製作；財團法人民間司法改革基金會備份。
